最高法院刑事判決　　　　　　　　　　 111年度台非字第50號
上　訴　人　最高檢察署檢察總長
被　　　告　
即 具保 人　吳政洋
 
 
上列上訴人因被告違反毒品危害防制條例案件，對於臺灣屏東地
方法院中華民國107 年12月28日沒入保證金及實收利息之第一審
確定裁定（107 年度聲字第1878號，聲請案號：臺灣屏東地方檢
察署107 年度執聲沒字第34號），認為違背法令，提起非常上訴
，本院判決如下：
    主  文  
原裁定撤銷。
檢察官之聲請駁回。
    理  由
一、非常上訴理由稱：「一、按判決不適用法則或適用法則不當
    者，為違背法令，刑事訴訟法第378 條定有明文。又刑事訴
    訟法第118 條之沒入保證金，係因被告於具保人以相當金額
    具保後逃匿，所給予之制裁；而該沒入裁定依同法第470 條
    第2 項規定，既具有民事強制執行名義之效力，即與判決有
    同一效力，如有違背法令，自得提起非常上訴。再具保之被
    告逃匿者，應命具保人繳納指定之保證金額，並沒入之；不
    繳納者，強制執行；保證金已繳納者，沒入之，刑事訴訟法
    第118條第1項定有明文。是法院裁定沒入具保之保證金，應
    以被告尚在逃匿中為要件。故具保停止羈押之被告雖曾逃匿
    ，但若於法院裁定前被告自行到案入監執行，則不得謂其仍
    逃匿而裁定沒入保證金，否則即有適用法則不當之違背法令
    。二、經查被告吳政洋因違反毒品危害防制條例案件，於偵
    查中，經原署（臺灣屏東地方檢察署）檢察官指定保證金額
    新臺幣（下同）1 萬元，由被告自行如數繳納後，將被告釋
    放。該案嗣由原署檢察官提起公訴後，經原法院（臺灣屏東
    地方法院）以107 年度易字第64號，判決被告施用第二級毒
    品罪，處有期徒刑8月，並經臺灣高等法院高雄分院以107年
    度上易字第406 號判決，駁回被告之上訴而確定。經移送原
    署執行，惟原署傳拘被告執行無著，遂於民國107 年11月21
    日，以107 年度執聲沒字第34號聲請書，以被告逃匿為由，
    向原法院聲請沒入前揭保證金。經原法院於107 年12月28日
    以原裁定沒入保證金及實收利息確定在案。茲因本件被告於
    原法院尚未裁定准許沒入保證金前之107 年12月19日，自行
    到案，並經原署檢察官發交法務部矯正署屏東監獄竹田分監
    執行，有各該案卷足稽。依上開說明，自不能謂被告尚在逃
    匿中，而裁定沒入具保人繳納之保證金。乃原審竟於被告入
    監執行後之107 年12月28日，仍以被告逃匿為由，裁定沒入
    其繳納之保證金1 萬元及實收利息，自有適用法則不當之違
    背法令。三、案經確定，且對被告不利，爰依同法第441 條
    、第443條提起非常上訴，以資糾正及救濟。」等語。
二、本院按：
  ㈠判決不適用法則或適用法則不當者，為違背法令，刑事訴訟
    法第378條定有明文。又刑事訴訟法第118條之沒入保證金，
    係因被告於具保人以相當金額具保後逃匿，而對具保人所為
    之不利處分，雖與刑法之沒收有別，但此項刑事訴訟法上之
    沒入裁定，依同法第470條第1項、第2 項規定，檢察官得據
    以核發執行命令，而該項執行命令與民事執行名義有同一之
    效力，故該項裁定，與判決具有相同效力，於裁定確定後，
    發見有違背法令情形，得提起非常上訴。再具保停止羈押之
    被告逃匿者，應命具保人繳納指定之保證金額並沒入之，不
    繳納者，強制執行，保證金已繳納者，沒入之，刑事訴訟法
    第118條第1項定有明文。是法院裁定沒入具保人繳納之保證
    金，應以被告尚在逃匿中為要件。故具保停止羈押之被告雖
    曾逃匿，但若於法院裁定沒入保證金前業經緝獲歸案，即不
    得謂其逃匿而仍予裁定沒入保證金。
  ㈡被告吳政洋因違反毒品危害防制條例案件，於偵查中，經臺
    灣屏東地方檢察署（下稱原署）檢察官指定保證金額1 萬元
    ，由被告自行如數繳納後，將被告釋放。該案嗣由原署檢察
    官提起公訴後，經臺灣屏東地方法院（下稱原法院）以 107
    年度易字第64號判決判處被告施用第二級毒品罪刑，並經臺
    灣高等法院高雄分院以107年度上易字第406號判決，駁回被
    告之上訴而確定，移送原署執行。惟被告經傳拘執行無著，
    原署檢察官遂於107年11月21日以107年度執聲沒字第34號聲
    請書，以被告逃匿為由，向原法院聲請沒入前揭保證金。經
    原法院於107年12月28日以107年度聲字第1878號裁定沒入保
    證金及實收利息確定在案。茲因被告於原法院尚未裁定准許
    沒入保證金前之107 年12月19日，即自行到案，並經原署檢
    察官發交法務部矯正署屏東監獄竹田分監執行，有臺灣高等
    法院被告前案紀錄表可按。依上開說明，法院自不能謂被告
    尚在逃匿中，而裁定沒入繳納之保證金。乃原法院於被告經
    入監執行後之107 年12月28日，仍以被告逃匿為由，裁定沒
    入其繳納之保證金1 萬元及實收利息，自有適用法則不當之
    違背法令。案經確定，且不利於被告，非常上訴意旨執以指
    摘，為有理由，應由本院將原裁定撤銷，並駁回檢察官沒入
    保證金之聲請，以資救濟及糾正。
據上論結，應依刑事訴訟法第447條第1項第1款，判決如主文。
中    華    民    國   111    年    4     月    13    日
                  刑事第九庭審判長法  官  何  菁  莪  
                                  法  官  朱  瑞  娟  
                                  法  官  劉  興  浪  
                                  法  官  高  玉  舜  
                                  法  官  何  信  慶  
本件正本證明與原本無異
                                  書記官
中    華    民    國   111    年    4     月    15    日